【裁判字號】    95,訴,2136
【裁判日期】    951115
【裁判案由】    洗錢防制法等
【裁判全文】
臺灣板橋地方法院刑事判決              95年度訴字第2136號
聲  請  人  臺灣板橋地方法院檢察署檢察官
被      告  乙○○
上列被告因詐欺案件，經檢察官聲請簡易判決處刑（95年度偵字
第909 號），本院認為不得以簡易判決處刑，逕適用通常程序審
判，本院判決如后︰
    主  文
乙○○無罪。
    理  由
一、檢察官聲請簡易判決處刑意旨略以：被告乙○○明知提供帳
    戶予不相識之人使用，可能幫助不詳之犯罪集團掩飾其自己
    重大犯罪所得財物，竟仍不違其本意，而基於幫助詐欺之犯
    意，於民國93年6 月8 日後某日在不詳地點，將其中國信託
    商業銀行板橋分行000000000000號帳戶之存摺及金融卡等物
    ，交付予某詐欺集團使用。嗣有甲○○於93年8 月4 日，接
    到電話詐騙集團以偽稱其於某公司所辦抽獎活動抽中現金，
    惟需先加入會員為由，要求甲○○匯款新臺幣（下同）10萬
    元至被告乙○○前開帳戶內，經甲○○依指示辦理完畢後，
    始發覺有異而報警，為警循線查獲，因認被告乙○○涉犯刑
    法第30條第1項、第339條第1項之幫助詐欺罪嫌云云。
二、檢察官認被告乙○○涉有前揭罪嫌，無非係以被害人甲○○
    之指述，及中興商業銀行自動櫃員機交易明細表、被告於中
    國信託商業銀行開戶申辦資料、歷史交易查詢報表影本為其
    論據；訊據被告乙○○固不諱有於中國信託商業銀行板橋分
    行開立前揭帳戶等情，惟堅決否認有何幫助詐欺犯行，辯稱
    ：伊因欲將工作所領得之現金薪資，存入銀行帳戶，所以才
    到上開銀行開戶，惟伊自銀行領到置於銀行包裝袋內之上開
    帳戶存摺、金融卡及密碼函後，均未開封啟用，即放在伊之
    機車置物箱內，約在開戶後一個月內，伊將機車停放在臺北
    縣板橋市○○街附近巷內，機車置物箱被撬開，置物箱內之
    上開存摺、金融卡、密碼函及一支手機均遭竊，惟因該帳戶
    內並無存款，且伊之手機甚多，伊即不以為意而未報案，亦
    未向銀行掛失止付，後來伊辦理信用卡，均未能辦成，所以
    至財團法人金融聯合徵信中心查詢，才知伊之上開帳戶已被
    列為警示帳戶，伊才去新海派出所報案等語。
三、按犯罪事實應依證據認定之，無證據不得認定犯罪事實，又
    不能證明被告犯罪者，應諭知無罪之判決，刑事訴訟法第15
    4 條第2 項、第301 條第1 項分別定有明文。次按認定不利
    於被告之事實，須依積極證據，茍積極之證據本身存有瑕疵
    而不足為不利於被告事實之認定，即應為有利於被告之認定
    ，更不必有何有利之證據，而此用以證明犯罪事實之證據，
    猶須於通常一般人均不至於有所懷疑，堪予確信其已臻真實
    者，始得據以為有罪之認定，倘其證明尚未達到此一程度，
    而有合理性之懷疑存在，致使無從為有罪之確信時，即應為
    無罪之判決，此有最高法院82年度臺上字第163 號判決、76
    年臺上字第4986號、30年上字第816 號等判例意旨可資參照
    。而刑事訴訟法第161 條已於91年2 月8 日修正公布，其第
    1 項規定：檢察官就被告犯罪事實，應負舉證責任，並指出
    證明之方法，因此檢察官對於起訴之犯罪事實，應負提出證
    據及說服之實質舉證責任，倘所提出之證據，不足為被告有
    罪之積極證明，或其指出證明之方法，無從說服法院以形成
    被告有罪之心證，基於無罪推定之原則，自應為被告無罪判
    決之諭知，最高法院92年臺上字第128 號判例可資參照。又
    當事人得聲請法院調查證據，而法院為發見真實，亦得依職
    權調查證據，但限於維護公平正義或對被告之利益有重大關
    係之事項為限，修正刑事訴訟法第163 條第1 、2 項定有明
    文。故法院固得依職權調查證據，但並無蒐集證據之義務。
    蒐集證據乃檢察官或自訴人之職責，事實審法院應以調查證
    據為其主要職責，其調查之範圍，亦以審判中所存在之一切
    證據為限，案內不存在之證據，即不得責令法院為發現真實
    ，應依職權從各方面蒐集證據（最高法院91年度臺上字第58
    46號判決可資參照）。
四、經查：
  （一）被害人甲○○因遭詐欺而匯款10萬元至被告乙○○前開
        帳戶內，於93年8月5日向臺中市警察局第六分局西屯派
        出所報案，惟被告於94年8月2日始經通知至桃園縣政府
        警察局平鎮分局到案說明等情，有桃園縣政府警察局平
        鎮分局94年8月16日平警分刑字第0946022930 號函暨所
        附被害人甲○○、被告警詢筆錄在卷可憑（見94年度偵
        字第15216 號偵查卷第1頁至第4頁），再觀諸被告於檢
        察官訊問時所提之財團法人金融聯合徵信中心查詢表（
        見94年度偵字第15216 號偵查卷第23頁），其上固記載
        被告前開帳戶於93年8 月13日經通報為警示帳戶，惟其
        上所載之查詢日期為94年6月2日，則被告係於94年8月2
        日至桃園縣政府警察局平鎮分局到案說明前2 個月，即
        至財團法人金融聯合徵信中心查詢，顯非經警告知其涉
        嫌提供帳戶予詐欺集團後為掩飾犯行所為，再參諸臺北
        縣政府警察局海山分局94年10月7日北縣海警刑字第094
        0036611 號函覆：「經詢問乙○○因其父親（陳報國）
        認識新海派出所警員周國志，便與其父親至新海派出所
        詢問要如何處理，周員告知需準備銀行明細及申請帳戶
        之資料。翌日（詳細日期已忘記）再至派出所要報案時
        備勤警員說，該帳戶已被列警示帳戶，必須要到發佈警
        示帳戶之分局才能了解因何事被設警示帳戶，經查本分
        局新海派出所並無受理及製作相關筆錄。」等語（見94
        年度偵字第15216 號偵查卷第35頁），證人即臺北縣政
        府警察局海山分局新海派出所員警周國志亦到證稱：伊
        在擔任管區時認識陳報國，在今年年初（即94年年初）
        ，他有請伊幫他兒子報案，伊有請他兒子來警局，他兒
        子跟伊說東西放在機車置物箱，但被撬開拿走，他當初
        不以為意，結果後來被盜用，但他資料都沒有帶來，伊
        有說補齊資料後隔天再過來，但隔天他有沒有來，伊就
        不知道等語（見94年度偵字第15216 號偵查卷第57頁）
        ，足徵被告確有以其置於機車置物箱之上開帳戶存摺、
        金融卡等物遭竊為由向臺北縣政府警察局海山分局新海
        派出所報案，被告所辯稱其因無法辦理信用卡，至財團
        法人金融聯合徵信中心查詢，方知上開帳戶已被列為警
        示帳戶，並至新海派出所報案乙節，應堪採信。
  （二）復次，觀諸中國信託商業銀行94年11月16日中信銀集作
        000000000079號函所附被告上開帳戶歷史交易查詢報表
        ，及中國信託商業銀行94年10月31日中信銀集作000000
        000067號函所附被告上開帳戶開戶資料所載（見94年度
        偵字第15216 號偵查卷第46頁至第55頁），被告於93年
        6月8日申請開戶後，開戶當日確未有任何存款，矧現今
        一般民眾使用行動電話，甚為普及，個人同時使用多支
        行動電話，亦在所多有，被告所辯稱因上開帳戶內並無
        存款且其所使之手機甚多，故於存摺、手機失竊後即不
        以為意而未報案乙節，信而有徵。參諸被告確於開戶當
        日親自領取存摺、金融卡及金融卡密碼函，且上開帳戶
        之金融卡僅須以該密碼函至提款機變更提款密碼使用，
        無需輸入個人資料即可完成等情，亦有中國信託商業銀
        行95年6月5日中信銀集作000000000081號函附卷可憑（
        見本院95年度訴字第2136號案卷），再徵諸被告前開帳
        戶歷史交易查詢報表，該帳戶自93年6 月24日始有交易
        紀錄，並於93年6 月25日始有大筆金額8 萬元轉帳存款
        ，並於當日轉帳提款之紀錄，惟於該第一筆大筆金額交
        易前，即於93年6 月24日及93年6 月25日均有多筆10元
        至300 元不等之小筆金額轉帳存款及轉帳提款之紀錄，
        此無非係詐欺集團成員於使用該帳戶為第一筆大筆金額
        交易前，為測試該帳戶是否經掛失止付所為之小筆金額
        交易，則倘被告確有提供該帳戶予詐欺集團使用，該等
        詐欺集團成員何須大費周章為該等測試之行為？凡此益
        證被告所稱其置於機車置物箱內之上開帳戶存摺、金融
        卡、密碼函遭竊乙節，尚非無據，堪信為真實。
五、綜上所述，被告所辯上開帳戶存摺、金融卡、密碼函遭竊，
    嗣至財團法人金融聯合徵信中心查詢，方知上開帳戶已被列
    為警示帳戶，並至新海派出所報案乙節，堪予採信。至被害
    人甲○○於警詢時亦僅指稱其遭自稱張文凱之男子詐騙而匯
    入10萬元至被告上開帳戶內等情（見94年度偵字第15216 號
    偵查卷第2 頁），並未明確指述被告有提供上開帳戶予詐欺
    集團使用，至卷附中興商業銀行自動櫃員機交易明細表、被
    告於中國信託商業銀行開戶申辦資料、歷史交易查詢報表影
    本，充其量僅能證明被告有開立上開銀行帳戶，及被害人甲
    ○○遭詐欺集團詐騙之10萬元係匯入被告上開帳戶，究不能
    認被告確有提供上開帳戶存摺、金融卡予詐欺集團使用。從
    而，檢察官對於本件所起訴之被告幫助詐欺犯罪事實，依其
    所提被害人甲○○之指述，及中興商業銀行自動櫃員機交易
    明細表、被告於中國信託商業銀行開戶申辦資料、歷史交易
    查詢報表影本，均不足為被告有罪之積極證明，且無從說服
    本院以形成被告有罪之心證，揆諸前揭說明，基於無罪推定
    之原則，自應為被告無罪判決之諭知。
六、至檢察官聲請簡易判決處刑書原記載被告乙○○涉犯刑法第
    30條第1 項、洗錢防制法第9 條第1 項之幫助洗錢罪嫌，惟
    業經檢察官當庭陳明更正，即就被告所涉幫助洗錢罪嫌部分
    不予起訴論罪（見本院95年10月31日審判筆錄），本院自不
    再就被告所涉幫助洗錢罪嫌部分加以審究，併此敘明。
據上論斷，應依刑事訴訟法第452條、第301條第1 項，判決如主
文。
本案經檢察官黃仙宜到庭執行職務。
中    華    民    國    95    年    11    月    15    日
                  刑事第十四庭  審判長法  官   林海祥
                                      法  官   朱敏賢
                                      法  官   汪怡君
上列正本證明與原本無異。
如不服本判決，應於判決送達後10日內向本院提出上訴狀（應附
繕本），上訴於臺灣高等法院。
                                      書記官   陳金鳳
中    華    民    國    95    年    11    月    17    日


司法院資訊處製作；財團法人民間司法改革基金會備份。
